臺北高等行政法院判決
　　　　　　　　　　　　　　　　　　 95年度訴字第03400號
　　　　　　　　　　　　　　　.
原　　　告　甲○○
訴訟代理人　丁○○
被　　　告　宜蘭縣政府
代　表　人　乙○○縣長）住同.
訴訟代理人　丙○
上列當事人間因違章建築事件，原告不服內政部中華民國95年8
月29日台內訴字第0950107780號訴願決定，提起行政訴訟。本院
判決如下：
    主  文
原告之訴駁回。
訴訟費用由原告負擔。
　　事  實
一、事實概要：
    緣原告未經申請許可，擅自於宜蘭縣員山鄉○○路85巷11弄
    7號建築物後側防火間隔內增建1層高度約3公尺，面積約9平
    方公尺鋼鐵造建築物（下稱系爭違建物），經宜蘭縣員山鄉
    公所於95年3月21日查獲，該鄉公所以95年3月24日員鄉工字
    第0950003579號違章建築查報單向被告查報，被告乃以95年
    4 月3 日府授建使違字第0950000077號違章建築補辦手續通
    知單通知原告，請於文到1 個月內依法申請補辦建造執照，
    逾期不辦或補辦建造執照手續不合規定者，將依法通知拆除
    。因原告逾期未補辦建造執照手續，被告遂以95年5 月5 日
    府授建使違字第0950000106號違反建築法違建拆除處分書通
    知原告，逾期未補辦申請建造執照手續，依法應執行拆除。
    原告不服，提起訴願，經遭駁回，遂提起本件行政訴訟。
二、兩造聲明：
　(一)原告聲明：
    1.訴願決定、原處分均撤銷。
    2.訴訟費用由被告負擔。
　(二)被告聲明：
    1.駁回原告之訴。
    2.訴訟費用由原告負擔。
三、兩造之主張：
　(一)原告主張之理由：
    1.按「建築物非經申請直轄市、縣（市）（局）主管建築機
      關之審查許可並發給執照，不得擅自建造或使用或拆除。
      ‧‧‧」、「本辦法所稱之違章建築，為建築法適用地區
      內，依法應申請當地主管機關之審查許可並發給執照才能
      建築，而擅自建築之建築物。」、「直轄市、縣（市）主
      管建築機關應視實際需要置違章建築查報人員在轄區執行
      違章建築查報事項。鄉（鎮、市、區）公所得指定人員辦
      理違章建築之查報工作。」及「直轄市、縣（市）主管機
      關，應於接到違章建築查報人員報告之日起5日內實施勘
      查，認定必須拆除者，應即拆除之，認定尚未構成拆除要
      件者，通知違建人於收到通知後30日內，依建築法第30條
      之規定補行申請執照。違建人之申請執照不合規定或逾期
      未補辦申領執照手續者，直轄市、縣（市）主管建築機關
      應拆除之。」固分別為建築法第25條第l項前段、違章建
      築處理辦法第2條、第3條第2項及第5條所明定。惟違章建
      築之補辦建造執照手續，與違章建築之拆除，均須有處分
      權人始得為之，行政機關自應以對違章建築有處分權人，
      為命補辦建造執照或命拆除之對象（改制前行政法院85年
      判字第488 號判決要旨可資參照）。原告於87年10月9 日
      因買賣取得建物所有權，當時建商業已建妥，被告片面所
      指系爭違建物，既非原告所建且不在建物登記簿謄本登記
      範圍內，原告自無拆除處分權能，被告並未舉證證明係原
      告擅自建造系爭違建物，即以原告為命補辦建造執照及拆
      除之對象，顯然無據。又被告既稱系爭違建物無法補照，
      如無法補照，則何以當初通知原告補照？
    2.被告違建拆除處分書指原告擅自增建系爭違建物，高度約
      3 公尺，面積約9平方公尺云云，其所指約3公尺及9平方
      公尺根本就是臆測妄斷。又被告認原告佔用防火隔間，原
      告否認之，且縱原告佔用防火間隔為真，然僅佔用少部分
      以供晾曬衣服之用，尚有相當空間足資防火而無影響防火
      功能，自無被告執行違章建築取締辦法第3條第1順位之拆
      除對象中所指「危害公共安全」。
    3.按「公法上之請求權，除法律有特別規定外，因5年間不
      行使而消滅。」及「公法上請求權，因時效完成而當然消
      滅。」行政程序法第131條第l、2項分定有明文。縱原告
      於87年間有被告所指系爭違建物存在，然被告卻遲至95年
      5 月5日始對於原告為拆除處分，已逾5年期間，原告為時
      效完成之抗辯，被告自不得拆除之。被告雖引行政執行法
      第7條為抗辯，惟依行政執行法第2條規定：「本法所稱行
      政執行，指公法上金錢給付義務、行為或不行為義務之強
      制執行及即時強制，」及同法第27條規定，被告所引於本
      件無適用之餘地。
　(二)被告主張之理由：
    1.原告未依建築法相關規定，請領增建建造執照，擅自於建
      物後側防火間隔內違章增建系爭違建物，面積約9平方公
      尺。經民眾於95年3月間檢舉後，員山鄉公所依法以95年3
      月24日員鄉工字第0950003579號違章建築查報單查報。被
      告依內政部發布之違章建築處理辦法第5 條規定，以95年
      4 月3 日府授建使違字第0950000077號違章建築通知補辦
      手續，復以95年5 月5 日府授建使違字第0950000106號違
      反建築法違建拆除處分書通知辦理。
    2.按「建築物非經申請直轄市、縣（市）（局）主管建築機
      關之審查許可並發給執照，不得擅自建造或使用或拆除。
      」建築法第25條定有明文。次按「本辦法所稱之違章建築
      ，為建築法適用地區內，依法應申請當地主管建築機關之
      審查許可並發給執照方能建築，而擅自建築之建築物。」
      「直轄市、縣（市）主管建築機關，應於接到違章建築查
      報人員報告之日起5日內實施勘查，認定必須拆除者，應
      即拆除之。認定尚未構成拆除要件者，通知違建人於收到
      通知後30日內，依建築法第30條之規定補行申請執照。違
      建人之申請執照不合規定或逾期未補辦申領執照手續者，
      直轄市、縣（市）主管建築機關應拆除之。」為內政部發
      布之違章建築處理辦法第2條及第5條所明定。依建物登記
      謄本所載，原告係87年10月9日因買賣取得該房屋所有權
      ，依民法第765 條規定，原告即具有處分系爭違建物之權
      利。員山鄉公所查報系爭建物違建後，被告通知該房屋所
      有權人（即原告）補行申請執照，原告迄未補辦執照手續
      ，被告始作出通知拆除之處分通知書，並無不符。
    3.系爭違建物為87年7 月22日取得使用執照後增建完成之新
      違建，又占用防火間隔，依被告執行違章建築取締辦法第
      3 條規定，屬第1 順位拆除對象。又被告95年4 月3 日府
      授建使違字第0950000077號違章建築補辦手續通知單及95
      年5 月5 日府授建使違字第0950000106號違反建築法違建
      拆除處分書之附件（員山鄉公所95年3 月24日員鄉工字第
      0950003579號違章建築查報單及附圖、照片），已明確標
      示說明違建位置、範圍，面積約9 平方公尺，違建情形屬
      實，並無疑義。
    4.依法務部95年2 月8 日法律決字第0950004671號函示，有
      關違章建築拆除之處分，依行政執行法第7 條規定：「行
      政執行，自處分、裁定確定之日或其他依法令負有義務經
      通知期限履行之文書所定期間屆滿之日起，5 年內未經執
      行，不再執行；其於5 年期間屆滿前已開始執行者，仍得
      繼續執行。但自5 年期間屆滿之日起已逾5 年尚未執行終
      結者，不得再執行。前項規定，法律有特別規定者，予適
      用之。」。行政機關對違章建築作出拆除處分後，5 年內
      如未執行違建拆除作業，則不得再執行，而非違建情形產
      生5 年後，行政機關不得再對違章建築為查報、拆除處分
      及執行。
　　理  由
一、按「本法所稱建造，係指左列行為：一、‧‧‧二增建：於
    原建築物增加其面積或高度者。但以過廊與原建築物連接者
    ，應視為新建。‧‧‧。」「建築物非經申請直轄市、縣（
    市）（局）主管建築機關之審查許可並發給執照，不得擅自
    建造或使用或拆除。‧‧‧」「建築執照分左列4種：一、
    建造執照：建築物之新建、增建、改建及修建，應請領建造
    執照。二、雜項執照：雜項工作物之建築，應請領雜項執照
    。‧‧‧。」「違反第25條之規定者，依左列規定，分別處
    罰：一、擅自建造者，處以建築物造價千分之五十以下罰鍰
    ，並勒令停工補辦手續；必要時得強制拆除其建築物。」分
    別為建築法第9 條、第25條第1 項、第28條及第86條第1 款
    所規定。又「本辦法所稱之違章建築，為建築法適用地區內
    ，依法應申請當地主管建築機關之審查許可並發給執照方能
    建築，而擅自建築之建築物。」「直轄市、縣（市）主管建
    築機關，應於接到違章建築查報人員報告之日起5 日內實施
    勘查，認定必須拆除者，應即拆除之。認定尚未構成拆除要
    件者，通知違建人於收到通知後30日內，依建築法第30條之
    規定補行申請執照。違建人之申請執照不合規定或逾期未補
    辦申領執照手續者，直轄市、縣（市）主管建築機關應拆除
    之。」分別為違章建築處理辦法第2 條、第5 條所明定。又
    宜蘭縣政府執行違章建築取締辦法第3 條規定：「本府取締
    本縣違章建築之執行順序，依下列各款規定一、第1 順位之
    拆除對象：(一)施工中之違章建築。‧‧‧(五)危害公共安全、
    佔用公地及妨礙公共交通或市容觀瞻之違章建築。‧‧‧二
    、第2 順位之拆除對象：面積在300 平方公尺以上之大型違
    章建築。三、第3 順位之拆除對象：面積在150 平方公尺以
    上之中型違章建築。三、第4 順位之拆除對象：面積不及30
    平方公尺之小型違章建築。」
二、本件原告於其所有之宜蘭縣員山鄉○○路85巷11弄7 號建築
    物後側防火間隔內增建1 層高度約3 公尺，面積約9 平方公
    尺鋼鐵造建築物，經宜蘭縣員山鄉公所於95年3 月21日查獲
    ，該鄉公所以95年3 月24日員鄉工字第0950003579號違章建
    築查報單向被告查報，被告乃以95年4 月3 日府授建使違字
    第0950000077號違章建築補辦手續通知單通知原告，請於文
    到1 個月內依法申請補辦建造執照，逾期不辦或補辦建造執
    照手續不合規定者，將依法通知拆除之事實，有使用執照存
    根、平面圖、違章建築查報單、土地建物登記謄本及上開函
    文在卷可稽。因原告逾期未補辦建造執照手續，被告以95年
    5 月5 日府授建使違字第0950000106號違反建築法違建拆除
    處分書通知原告，逾期未補辦申請建造執照手續，依法應執
    行拆除( 即原處分) ，揆諸首揭法令規定，並無不合。原告
    雖為如事實欄所載之主張。惟查；
( 一) 、原告於其行政訴訟準備( 一) 狀自承「原告僅於房屋滴
      水處搭少許鐵皮做為晾曬衣服及防盜用」( 本院卷第30頁
      ) ，於準備程序中，原告亦自承「系爭建物是87年12月29
      日向建設公司購買的，違章部分只是原告搭建用來曬衣服
      」( 本院卷第25頁) ，是系爭違章確為原告所搭建，其於
      言詞辯論時否認為其所搭建，主張其無處分權云云，並不
      足採。
( 二) 、被告95年4 月3 日府授建使違字第0950000077號違章建
      築補辦手續通知單及原處分書之附件（員山鄉公所95年3
      月24日員鄉工字第0950003579號違章建築查報單及附圖、
      照片），已明確標示說明違建位置、範圍，面積約9 平方
      公尺，違建情形屬實，原告質疑是否為違建云云，亦不足
      採。
( 三) 、行政程序法第131 條規定：「公法上之請求權，除法律
      有特別規定外，因5 年間不行使而消滅。」暫不論此處所
      稱之「公法上之請求權」是否限於財產上請求權，即令違
      章建築拆除請求權包含在內，然原處分係屬強制拆除處分
      ，為行政罰( 見行政罰法第2 條第2 款) ，依行政罰法第
      45條規定，應自行政罰法施行之日即95年2 月5 日起算3
      年，此為上開行政程序法所稱之「法律有特別規定」，原
      處分作成時並無罹時效消滅問題。原告為時效抗辯云云，
      並無理由。
( 四) 、縱認系爭違建非原告所為，然系爭違建係附合於原告所
      有之宜蘭縣員山鄉○○路85巷11弄7 號建築物，其取得系
      爭違建之所有權( 民法第811 條) 。而系爭違建既屬違章
      建築處理辦法第2條所稱之違章建築，其建築之違法狀態
      持續存在中，所有權人即原告即應負其違法之狀態責任，
      其經宜蘭縣員山鄉公所於95年3月21日查獲後，被告以95
      年4 月3 日府授建使違字第0950000077號違章建築補辦手
      續通知單通知原告，請於文到1 個月內依法申請補辦建造
      執照，因原告逾期未補辦建造執照手續，已合於違章建築
      處理辦法第5 條之拆除規定，原處分通知應執行拆除，於
      法亦屬有據。
三、從而，原處分通知原告逾期未補辦申請建造執照手續，依法
    應執行拆除，並無違法，訴願決定予以維持，亦無不合。原
    告訴請撤銷，為無理由，應予駁回。
四、據上論結，本件原告之訴為無理由，爰依行政訴訟法第98條
    第3 項前段，判決如主文。
中    華    民    國    96     年     4     月   19   日
                        第三庭審判長法  官 姜素娥
                                    法  官 陳國成
                                   法  官 吳東都
上為正本係照原本作成。
如不服本判決，應於送達後20日內，向本院提出上訴狀並表明上
訴理由，如於本判決宣示後送達前提起上訴者，應於判決送達後
20日內補提上訴理由書（須按他造人數附繕本）。
中　　華　　民　　國　　96　　 年　　 4　 　月   19   日
 　　  　　　　　　　    　         書記官  張能旭
